【裁判字號】    99,上易,592
【裁判日期】    991012
【裁判案由】    給付報酬
【裁判全文】
臺灣高等法院民事判決                 99年度上易字第592號
上  訴  人  甲○○
訴訟代理人  羅啟恆律師
被 上訴 人  丁○○
            丙○○
共      同
訴訟代理人  吳純怡律師
上列當事人間請求給付報酬事件，上訴人對於中華民國99年5月
25日臺灣桃園地方法院99年度訴字第452號第一審判決提起上訴
，本院於99年9月28日言詞辯論終結，判決如下：
    主      文
上訴駁回。
第二審訴訟費用由上訴人負擔。
    事實及理由
一被上訴人起訴主張：坐落桃園縣觀音鄉○○區○○段第27之6
  地號土地（下稱系爭土地）為上訴人所有，經伊等於民國97年
  4月15日居間媒合其與訴外人凱倫金屬有限公司（下稱凱倫公
  司）就系爭土地將來分割出面積為2659.06坪之部分土地暨其
  地上物簽立買賣契約（下稱系爭買賣契約），價金為每坪新臺
  幣（下同）41,000元，總價款為109,021,460元，且約定：「本
  買賣係因介紹人丙○○等二人之報告或媒介而成立，甲乙雙方
  同意按買賣總價款給予報酬，由甲方（凱倫公司）負擔百分之
  1.5，乙方（上訴人）負擔百分之1.5……其解除、撤銷契約者
  亦應給付」等語，伊等自得依約請求上訴人給付報酬合計1,63
  5,321元，其除給付50萬元外，餘款1,135,321元迄未給付，經
  伊於99年1月8日以存證信函催告於函到7日內給付，其於99年1
  月11日收受該函後仍置之不理。爰依上開約定，求為命上訴人
  給付1,135,321元，及自99年1月18日起加計法定遲延利息之判
  決。
  上訴人則以：上開仲介費之約定，係買賣雙方接受被上訴人之
  仲介服務，與其各自為報酬之約定。又伊與凱倫公司於97年4
  月15日擬簽訂之系爭買賣契約，係經被上訴人丁○○之父盧森
  郎在代書事務所當場提出之定型化契約，第10條第1款早已印
  妥包含「解除、撤銷契約者亦應給付」云云，是該條款屬定型
  化契約條款，且未予伊審閱期間，顯見丁○○、盧森郎經常性
  在他人不動產買賣過程，擔任仲介人與承辦代書之角色，屬消
  費者保護法（下稱消保法）第2條第2款所謂之「企業經營者」
  ，則依同法第11條之1第1項及第2項前段之規定，上開約定不
  構成契約之內容。又伊與凱倫公司前因故於97年12月31日合意
  解除系爭買賣契約及其他相關約定，伊已如數返還價金予凱倫
  公司，復遭凱倫公司提起訴訟。苟伊於未違約或受不利益之時
  ，仍應給付予違約之一方或未解除、撤銷契約時相同之報酬，
  有違誠信原則，顯失公平，依消保護法第12條第1項之規定，
  系爭買賣契約第10條第1項亦應無效。況被上訴人取得經紀人
  資格而執行仲介業務，違反不動產經紀業管理條例第32條之禁
  止規定，本件仲介契約亦應屬無效。縱認其得請求報酬，惟其
  專業能力不足、未充分說明，伊亦受有損害，且被上訴人依上
  開約定得請求之報酬1,635,321元，較諸被上訴人付出勞務之
  價值，顯屬過鉅，伊得請求酌減本件報酬為50萬元，伊已如數
  付訖，無庸再為給付云云，資為抗辯。
二原審命上訴人給付1,135,321元及自99年1月18日起加計法定遲
  延利息，上訴人提起上訴，聲明：
  (一)原判決廢棄。
  (二)被上訴人在第一審之訴及假執行之聲請均駁回。
  被上訴人則聲明：上訴駁回。
三被上訴人主張前揭事實，提出系爭買賣契約、存證信函及回執
  、土地及建物登記謄本等件為證（原審卷第4-9、17-20頁）。
  兩造不爭執事項：
  (一)系爭土地原為上訴人所有，經被上訴人於97年4月15日居間
    媒合上訴人與凱倫公司就系爭土地將來分割出面積2659.06
    坪部分之土地暨其地上物簽立系爭買賣契約，每坪41,000元
    ，總價金109,021,460元。
  (二)系爭買賣契約第10條第1項約定：「本買賣係因介紹人丙○
    ○等2人之報告或媒介而成立，甲乙雙方同意按買賣總價款
    給予報酬，由甲方（凱倫公司）負擔百分之1.5，乙方（上
    訴人）負擔百分之1.5…其解除、撤銷契約者亦應給付」。
  (三)上訴人已給付被上訴人50萬元。
  (四)餘款經被上訴人委託律師寄發99年1月8日清華大學郵局第
    000003號存證信函催告上訴人於函到7日內給付，上訴人於
    99年1月11日收受，惟迄未給付。
四被上訴人請求上訴人給付1,135,321元，為上訴人所否認，並
  以前詞置辯。
  (一)查系爭買賣契約之訂約當事人為買主凱倫公司（甲方）、賣
    主上訴人（乙方），契約當事人欄除為買賣雙方之記載外，
    並載「登記代理人：盧森郎。見證人兼介紹人：丙○○、仝
    右：丁○○」（原審卷第5頁背面）。並約定：「十、特別
    約定：(一)本買賣系（係）因介紹人丙○○等二人之報告或煤
    （媒）介而成立，甲乙雙方同意按買賣總價款給予報酬，由
    甲方負擔百分之1.5，乙方負擔百分之1.5，並應於本約第四
    條所定之第  次付款日給付，其解除、撤銷契約者亦應為給
    付」等語（原審卷第5頁正面）。顯見系爭買賣契約之買賣
    雙方，為使彼此與居間人（介紹人）間之權利義務（給付報
    酬數額）明確而為上開約定，依該約定，買賣雙方均負有給
    付相同報酬予居間人（介紹人）之義務，且該給付報酬之義
    務不影響買賣雙方原各自對他方給付義務之內容，非單純約
    定僅他方應對第三人為給付。另介紹人即被上訴人在系爭買
    賣契約之立契約書人欄最末處簽名，名稱為「見證人兼介紹
    人」，顯然上開約定係買賣雙方與介紹人間獨立於買賣契約
    條款外之給付居間報酬之約定。按「以契約訂定向第三人為
    給付者，要約人得請求債務人向第三人為給付，其第三人對
    於債務人，亦有直接請求給付之權」，民法第269條第1項定
    有明文。如上所述，上開約定既屬買賣雙方與介紹人即被上
    訴人間關於給付報酬之獨立約定，自與上開民法第269條第1
    項之利益第三人契約不同，被上訴人已為上開約定之當事人
    ，自得依系爭買賣契約第10條第1項之約定為本件之請求。
  (二)另「企業經營者與消費者訂立定型化契約前，應有三十日以
    內之合理期間，供消費者審閱全部條款內容。違反前項規定
    者，其條款不構成契約之內容。但消費者得主張該條款仍構
    成契約之內容」，消保法第11條之1第1項、第2項固定有明
    文。然「本法所用名詞定義如下……九、定型化契約：指以
    企業經營者提出之定型化契約條款作為契約內容之全部或一
    部而訂定之契約」，同法第2條第9款亦有明文。查系爭買賣
    契約固為事先印妥之書面契約條款，然就其中付款方法、點
    交期限之約定等內容均有增刪，契約末頁尚就建物之點交、
    無廢棄物之保證等事項以手寫增加約定內容，有系爭買賣契
    約在卷可參（原審卷第4-5頁），顯然系爭買賣契約非不能
    或難以磋商變更。另第10條第1項之約定內容簡短明確，重
    在報酬金額之約定（買賣雙方各給付買賣總價額百分之1.5
    ）及契約縱經解除或撤銷後仍應給付報酬，與一般仲介報酬
    契約之約定同，無須買賣雙方費時審閱思考，亦無顯然不公
    之情形。況系爭買賣契約之總價高達109,021,460元，衡情
    買賣雙方及介紹人間必再三磋商議價，非立時可成，顯然兩
    造間就報酬亦必多次磋商，益證前述報酬之約定非屬不能或
    難以磋商變更之定型化契約條款。綜上說明，系爭買賣契約
    第10條第1項之約定，非屬消保法所稱之定型化契約條款，
    自無該法第11條之1第1項、第2項前段規定適用之餘地。又
    按「定型化契約中之條款違反誠信原則，對消費者顯失公平
    者，無效」，消保法第12條第1項固亦有明文。然系爭買賣
    契約第10條第1項之約定既經認定非屬消保法所稱之定型化
    契約條款，有如上述，即無同法第12條第1項之適用。
  (三)復按「非經紀業而經營仲介或代銷業務者，主管機關應禁止
    其營業，並處公司負責人、商號負責人或行為人新台幣十萬
    元以上三十萬元以下罰鍰」、「本條例公布施行前已經營仲
    介或代銷業務者，應於本條例施行後，三年內依本條例規定
    領得經紀業證照後始得繼續營業。違反前項規定繼續營業者
    ，依第三十二條處理」、「本條例公布施行前已從事不動產
    經紀業之人員，得自本條例公布施行之日起繼續執業三年；
    三年期滿後尚未取得經紀人員資格者，不得繼續執行業務」
    ，不動產經紀業管理條例第32條第1項、第36條、第37條第1
    項分別定有明文。被上訴人未取得不動產經紀人員之資格一
    節，為被上訴人所不爭執，然上開規定均係關於不動產經紀
    業者之行政管理、處罰等事項之規範，未及於當事人間所訂
    私法上契約是否無效之部分，上訴人辯稱系爭買賣契約第10
    條第1項之約定，因被上訴人未取得經紀人員資格而無效云
    云，即屬無據。
  (四)民法第572條固規定：「約定之報酬，較居間人所任勞務之
    價值，為數過鉅失其公平者，法院得因報酬給付義務人之請
    求酌減之。但報酬已給付者，不得請求返還」。查系爭買賣
    契約之總價款為109,021,460元，依上開報酬約定，被上訴
    人各得向買賣雙方請求該總價款1.5％之報酬，即被上訴人
    之總報酬合計為買賣總價款之3％，與不動產經紀業者（房
    屋仲介公司）之仲介居間報酬重輒5-6％相較，尚無過高之
    情。再參考內政部前依不動產經紀業管理條例第19條第1項
    之授權而定之報酬標準，曾以（89）台內中地字第8979087
    號公布略以：「不動產經紀業或經紀人員經營仲介業務者，
    其向買賣或租賃之一方或雙方收取報酬之總額合計不得超過
    該不動產實際成交價金百分之六或一個半月之租金」等語，
    該函6％之比例乃最高額之限制，而本件被上訴人得取得之
    總報酬合計為買賣總價金之3％，二者相較，尤難認被上訴
    人向上訴人請求之報酬有過高之情事，顯見被上訴人為本件
    之請求，無「為數過鉅失其公平」之情事，上訴人請求酌減
    報酬云云，即屬無據。
  (五)上訴人於本院仍爭執「一、被上訴人是否為系爭買賣契約書
    之當事人？二、……系爭買賣契約書第10條第1項之約定是
    否顯失公平？三、……然該報酬是否過高？」云云（本院卷
    第19-21頁），已經本院認定本件報酬之約定係買賣雙方與
    介紹人間獨立於買賣契約條款外之給付居間報酬之約定；且
    該約定無顯失公平，亦無過高之情事，各如上述，不再贅述
    。至上訴人執信義房屋、永慶房屋、住商房屋、東森房屋、
    21世紀房屋之委託銷售契約均載：「倘因不可歸責於受託人
    之事由，而有買賣契約無效、被撤銷或被解除時，委託人不
    得拒絕給付報酬」或「因可歸責於委託人之事由致契約無法
    履行或遭解除者，委託人仍應給付報酬等類此文字，以明確
    釐清仲介業者在何種情形可以請求報酬」，而本件僅約定：
    「其解除、撤銷契約亦應給付」，與上開類此仲介報酬之約
    定相較，顯失公平云云（本院卷第21頁）。然上訴人自認：
    「……迭經交涉，直至97年12月31日雙方（指上訴人與凱倫
    公司）才訂立協議書合意解除上開買賣契約並約定其他事項
    」等語（原審卷第29頁背面），顯見系爭買賣契約嗣經買賣
    雙方解除非因被上訴人之仲介居間服務有瑕疵所致，核屬「
    因不可歸責於被上訴人之事由，而有買賣契約解除」之情事
    ，依上訴人提出之住商房屋一般委託銷售契約書第10條亦有
    「有下列情形之一者，視為受託人（於本件言，即為被上訴
    人）已完成仲介之義務，委託人（於本件言，即為上訴人與
    凱倫公司）應支付銷售總價百分之六計算之服務報酬……(二)
    買賣契約成立後，因可歸責於委託人之事由或買賣雙方合意
    ；而解除買賣契約者」之約定（本院卷第34頁），益證依上
    訴人提出之證物觀之，系爭買賣契約第10條第1項之約定無
    顯失公平之情事。上訴人再抗辯被上訴人為本件居間所花費
    之時間相當短暫，且付出之勞力及價值均微不足道，其取得
    之報酬顯屬過高云云（本院卷第22-23頁）。然上訴人於原
    法院96年度執字第6735號強制執行事件，在97年3月18日拍
    定取得系爭土地之所有權，有不動產權利移轉證書在卷可憑
    （本院卷第87頁），依不動產標示欄記載，系爭土地之面積
    為20,361.39平方公尺，合6,159.32坪，拍定金額167,236,0
    00元，則每坪為27,151.698元。上訴人旋於97年4月15日與
    凱倫公司訂立系爭買賣契約書，每坪為41,000元（原審卷第
    4-6頁），於不到一個月期間，上訴人之獲利為每坪13,848
    元，上訴人復未舉證被上訴人就每坪41,000元之單價未盡任
    何心力，苟如上訴人所稱被上訴人付出時間短暫、付出之勞
    力、價值微不足道云云，上訴人逕自覓買方再與之訂約即可
    ，無庸透過被上訴人之仲介、介紹；再以前述上訴人每坪獲
    利13,848元計，上訴人之獲利總計高達36,822,662元，與被
    上訴人取得之報酬相較，實無過高或顯失公平可言，上訴人
    上開抗辯，亦非可取。證人乙○○雖到場證稱：「我個人立
    場想我們鄉下人沒有找人家辦成，就不敢講仲介費之事」云
    云（本院卷第99頁），然此僅乙○○個人之意見，況系爭買
    賣契約既已為「其解除、撤銷契約者亦應為給付」之約定，
    亦無「事情沒辦成，就不敢講仲介費」之情事，矧本件非因
    可歸責於被上訴人之事由致「事情沒辦成」，而係上訴人與
    凱倫公司合意解除契約，已如上述，乙○○之證言自難作為
    有利於上訴人認定之依據。
  (六)末按「給付無確定期限者，債務人於債權人得請求給付時，
    經其催告而未為給付，自受催告時起，負遲延責任。其經債
    權人起訴而送達訴狀，或依督促程序送達支付命令，或為其
    他相類之行為者，與催告有同一之效力。前項催告定有期限
    者，債務人自期限屆滿時起負遲延責任」，民法第229條第2
    項、第3項定有明文。被上訴人之債權屬無確定期限者，其
    前以清華大學郵局第000003號存證信函催告上訴人於函到7
    日內給付，上訴人於99年1月11日收受此存證信函，有存證
    信函及回執在卷可參（原審卷第7-9頁），則被上訴人請求
    上訴人自99年1月18日起加計法定遲延利息，自屬有據。
五綜上所述，被上訴人依系爭買賣契約第10條第1項之約定，請
  求上訴人給付被上訴人1,135,321元，及自99年1月18日起至清
  償日止，按年息5％計算之利息，於法有據，應予准許。原審
  為上訴人敗訴之判決，並依兩造之聲請酌定相當擔保金，分別
  為假執行、免為假執行之諭知，核無不合。上訴意旨指摘原判
  決不當，求予廢棄改判，為無理由，應予駁回。
六本件因事證已臻明確，兩造其餘攻擊、防禦方法及所為之立證
  ，經審酌後認與判決之結果不生若何影響，無庸再逐一予以論
  列，合併敘明。
據上論結，本件上訴為無理由，依民事訴訟法第449條第1項、第
78條判決如主文。
中    華    民    國    99    年    10    月    12    日
                  民事第十七庭
                      審判長法  官  湯美玉
                            法  官  李慈惠
                            法  官  丁蓓蓓
正本係照原本作成。
不得上訴。
中    華    民    國    99    年    10    月    12    日
                            書記官  殷丹妮

司法院資訊處製作；財團法人民間司法改革基金會備份。
